ACORDAO-COMPLETO-2436542

ACÓRDÃO 3012/2020 ATA 43/2020 - PLENÁRIO

VISTOS, relatados e discutidos estes autos que tratam de terceiros Embargos de Declaração opostos pelo Sr. Antônio Carlos Cavalcanti Lopes, contra o Acórdão 2182/2020-TCU-Plenário (Peça 279) , que conheceu e negou provimento a anteriores Embargos de Declaração opostos contra os Acórdão 212/2020-TCU-Plenário (Peça 201) e Acórdão 731/2020-TCU-Plenário (Peça 239) , que, respectivamente, não conheceu dos Recursos de Reconsideração interpostos pelo responsável por serem intempestivos e por não apresentarem fatos novos e que conheceu e rejeitou Embargos de Declaração por ele opostos;
	ACORDAM os ministros do Tribunal de Contas da União, reunidos em Sessão do Plenário, ante as razões expostas pelo relator e com fundamento nos arts. 32 e 34 da Lei 8.443/1992, em:
	9.1. não conhecer dos terceiros Embargos de Declaração opostos pelo Sr. Antônio Carlos Cavalcanti Lopes, por não preencherem os requisitos de adminissibilidade; 
9.2. aplicar ao Sr. Antônio Carlos Cavalcanti Lopes a multa prevista no artigo 58 da Lei 8.443/1992, c/c o artigo 1.026, § 2º, do Código de Processo Civil, na forma do artigo 298 do Regimento Interno/TCU, no valor de R$ 10.000,00 (dez mil reais) , tendo em vista a oposição de embargos de declaração manifestamente protelatórios, fixando-lhe o prazo de 15 (quinze) dias, a contar da notificação, para que comprove, perante o Tribunal, nos termos do artigo 214, inciso III, alínea "a", do Regimento Interno/TCU, o recolhimento da referida quantia ao Tesouro Nacional, atualizada monetariamente desde a data do presente acórdão até a do efetivo recolhimento, se for paga após o vencimento, na forma da legislação em vigor; 
9.3. esclarecer ao Sr. Antônio Carlos Cavalcanti Lopes que a oposição reiterada de Embargos de Declaração com nítido caráter protelatório, implica no recebimento de futuras impugnações dessa espécie como mera petição, sem efeito suspensivo, nos termos do art. 287, § 6º, do Regimento Interno-TCU, o que não suspenderá a consumação do trânsito em julgado do Acórdão 196/2016-TCU-Plenário e poderá ensejar nova aplicação de multa, prevista no art. 1.026, § 2º, da Lei 13.105, de 16/3/2015, nos termos da jurisprudência deste Tribunal de Contas, da qual podem ser citados, a título exemplificativo, os Acórdãos 1.488/2019 e 1.113/2019 de Plenário, 4.506/2019 e 3.219/2019 de 1ª Câmara, 12.144/2018 e 3.195/2018 de 2ª Câmara; 
9.4. dar ciência desta deliberação ao embargante e aos demais interessados.

Embargos de declaração contra acórdão que negou provimento a anteriores embargos de declaração opostos em face de deliberações que, respectivamente, não conheceu dos recursos de reconsideração interpostos pelo responsável e que rejeitou os anteriores embargos de declaração no âmbito de processo de tomada de contas especial instaurada em razão de irregularidades na execução dos convênios e contratos de repasse celebrados para a implantação de sistema de abastecimento de água e construção de unidades habitacionais.

Prefeitura Municipal de Coremas - PB.

3. Interessados/Responsáveis/Recorrentes:
3.1. Interessado: Fundação Nacional de Saúde (CNPL 6.989.350/0001-16).
3.2. Responsáveis: Antônio Carlos Cavalcanti Lopes (CPF XXX.651.804-XX). Celta Construções e Empreendimentos Ltda. (CNPJ 01.427.602/0001-92), Edilson Pereira de Oliveira (CPF XXX.183.004-XX), José Aloysio da Costa Machado Neto (CPF XXX.069.904-XX) e José Vitoriano da Silva Filho (CPF XXX.794.114-XX).
3.3. Recorrente: Antônio Carlos Cavalcanti Lopes (CPF XXX.651.804-XX).

13.1. Ministros presentes: José Mucio Monteiro (Presidente), Walton Alencar Rodrigues, Augusto Nardes, Aroldo Cedraz (Relator), Ana Arraes, Bruno Dantas e Vital do Rêgo.
13.2. Ministros-Substitutos convocados: Augusto Sherman Cavalcanti e Marcos Bemquerer Costa.
13.3. Ministro-Substituto presente: André Luís de Carvalho.

Edilson Perreira de Oliveira

EDILSON PEREIRA DE OLIVEIRA

ANTONIO CARLOS CAVALCANTE LOPES

JOSÉ VITORIANO DA SILVA FILHO

AROLDO CEDRAZ

Ministro Aroldo Cedraz.

Por meio do Acórdão 731/2020 (Peça 239) , o Plenário deste Tribunal apreciou os Embargos de Declaração opostos pelos Srs. Antônio Carlos Cavalcanti Lopes e Edilson Pereira de Oliveira, contra o Acórdão 212/2020-TCU-Plenário, que não conheceu dos Recursos de Reconsideração interpostos pelos responsáveis, por serem intempestivos e por não apresentarem fatos novos.
2.	Irresignado o Sr. Antônio Carlos Cavalcanti Lopes opõe terceiros Embargos de Declaração (Peças 290 e 291) , tendo como fundamento a superveniente contrariedade à Tese de Repercussão Geral fixada pelo Supremo Tribunal Federal, no sentido da prescritibilidade da pretensão condenatória em processos de controle externo no âmbito deste Tribunal, nos seguintes termos:
	"[....] ANTONIO CARLOS CAVALCANTI LOPES, devidamente qualificado nos autos em epígrafe, por meio de seu advogado legalmente constituído nos termos do instrumento de outorga de poderes constantes nos autos, com escritório profissional situado na Av. Coremas, 515, Centro, João Pessoa, Paraíba, comparece, respeitosamente, à presença de Vossa Excelência, para com base no art. 34 e ss. da Lei 8.443/92, opor os presentes
EMBARGOS DE DECLARAÇÃO 
com Pedido de Efeito Modificativo
aos termos do Acórdão 2182/2020-TCU-Plenário proferido nos autos da Tomada de Contas Especial em epígrafe, em razão da contradição e omissão que passa a expor na  argumentação jurídica a seguir delineada.
	I. RESUMO
	Trata¿se de Tomada de Consta Especial instaurada em razão de supostas irregularidades na execução dos Convênios n.º 252/2004 (SIAFI 522533) e 075/2003 (SIAFI 489814) , celebrados entre o MUNICÍPIO DE COREMAS e a FUNDAÇÃO NACIONAL DE SAÚDE (FUNASA) , com vistas à implantação de sistema de abastecimento de água e do Contrato de Repasse n.º 0163260¿76, firmado entre a edilidade e o MINISTÉRIO DAS CIDADES, por intermédio da CAIXA ECONÔMICA FEDERAL, com objeto da construção de unidades habitacionais.
	No voto do Acórdão originário, esta Corte julgou irregulares as contas pelas seguintes razões: Suposta contratação irregular da empresa Celta Construções e Empreendimentos por meio da Dispensa de Licitação n.º 02/2004; Não localização da empresa Celta Construções e Empreendimentos Ltda. pela Policia Federal no número onde ela funcionou; Não disponibilização de documentação solicitada, em diligência ao município que comprovasse a matrícula no cadastro específico das obras em exame e documento relativo à retenção da respectiva contribuição; Obras, supostamente, executadas pelo município e não pela contratada; Recursos humanos, incompatíveis com a execução dos contratos; 
	Diante disso, condenou as partes solidariamente, ao pagamento de débito e multa e inabilitação dos mesmos, pelo período de 05 (cinco) anos, para o exercício de cargo em comissão ou função de confiança no âmbito da Administração Pública.
	Desde primeiro Acórdão a parte Recorrente foi notificada (Peça 104) em 30/01/2017, a parte Recorrente opôs Embargos de Declaração (Peça 110) , em 09/02/2017, razão pela qual, de acordo com a interpretação dada pelo Acórdão agora recorrida, a parte Recorrente só teria 05 (cinco) dias para interposição do Recurso de Reconsideração, do Acórdão dos embargos foi comunicado em 20.03.2018 não se conseguiu identificar precisamente pela caligrafia) tendo, contudo, o recurso (Peça 149) interposto em 04/04/2018.
	Diante disso, este Egrégio TRIBUNAL DE CONTAS DA UNIÃO considerou que o Recurso de Reconsideração estaria intempestivo vez que, de acordo com ao art. 34, §2º, da Lei 8.443/92 os Embargos de Declaração apenas suspendem o prazo e não interrompem.
	Nos últimos Embargos de Declaração a parte Embargante sustentou matéria de ordem pública, em que consubstanciada em Acórdão recentemente publicado pelo SUPREMO TRIBUNA FEDERAL que fixou entendimento, em sede de Repercussão Geral, da existência de prescrição de ressarcimento ao erário fundada em decisão de Tribunal de Contas.
	Sustentou ainda que o último evento supostamente danoso, atribuído ao Embargante, se deu em 2004, enquanto a presente Tomada de Constas Especial só foi instaurada 26/09/2012 ou seja, ultrapassando o lapso prescricional de 05 (cinco) anos incidir os efeitos do julgamento das contas. Veja¿se: (quadros às Peça 290, pp.3 e 4) .
	Disse, por fim, que ultrapassou o lapso prescricional de 05 (cinco) anos entre a data dos eventos supostamente danosos, atribuídos ao Embargante e a instauração da Tomada de Contas Especial no âmbito do TCU.
	Ocorre que, no Acórdão Embargado, este Egrégio TRIBUNAL DE CONTAS DA UNIÃO que ainda pairam dúvidas acerca da aplicabilidade da Repercussão Geral no âmbito do Supremo Tribunal Federal que considerou serem prescritíveis o ressarcimento ao erário decorrente de decisão da Tomada de Contas Especial. Veja¿ se, em síntese:
	10. A propósito do assunto, é preciso lembrar que o posicionamento até então vigente no STF era no sentido da imprescritibilidade das ações de ressarcimento ao Erário, na linha do MS 26.210¿9/DF. Dessa forma, a concessão de efeitos prospectivos ao RE 636886 é ainda matéria passível de discussão, nos termos do art. 927, § 3º, do Código de Processo Civil, in verbis:
¿§ 3º Na hipótese de alteração de jurisprudência dominante do Supremo Tribunal Federal e dos tribunais superiores ou daquela oriunda de julgamento de casos repetitivos, pode haver modulação dos efeitos da alteração no interesse social e no da segurança jurídica.¿ .
11. Ou seja, nos moldes em que foi fixada a tese da Suprema Corte, existem muitas dúvidas e lacunas a serem sanadas, que tornam extremamente difícil a sua imediata aplicação, de forma genérica e abrangente, aos processos que tramitam neste Tribunal.
12. Nesse sentido, destaco alguns trechos de julgados recentes dessa Corte, ambos da relatoria do Eminente Ministro Benjamin Zymler, que ilustram o cenário de controvérsias e incertezas que adveio com a nova decisão do STF: 
"Acórdão 5236/2020-TCU-Primeira Câmara, cujo posicionamento vem sendo seguido em outros julgados (Acórdãos 6.084/2020, 8.550/2020, da Primeira Câmara, 6.712/2020, 6.707/2020 e 6.589/2020, da Segunda Câmara, entre outros) : (...) Não desconheço que recentemente o Supremo Tribunal Federal, no âmbito do RE 636886/AL, fixou o seguinte enunciado para o Tema 899: ¿É prescritível a pretensão de ressarcimento ao erário fundada em decisão de Tribunal de Contas¿. Não obstante essa respeitável decisão, ainda pairam diversas dúvidas sobre a matéria, (...) .
16. Ainda que se interprete que a decisão do STF seja também aplicável à tramitação do processo de controle externo no âmbito do TCU, exsurgem outras diversas questões fundamentais para que esta Corte de Contas estabeleça novo tratamento acerca da prescrição do débito e da pretensão punitiva, em particular qual seria o dies a quo (data de ocorrência do fato irregular ou data do seu conhecimento pelo TCU) e as hipóteses de interrupção da prescrição.
17. Diante de todas as dúvidas ainda existentes sobre a decisão do STF no âmbito do RE 636886, opto por aplicar ao caso em exame a jurisprudência do TCU então existente, que se fundamenta no art. 37, § 5º, da Constituição Federal, no que tange ao ressarcimento do prejuízo, e no art. 205 da Lei 10.406/2002 (Código Civil) , no que se refere à pretensão punitiva.¿  (destaquei) 
"2.2. Acórdão 6652/2020-TCU-Primeira Câmara:
16. Isso porque a matéria decidida no RE 636886 ainda não transitou em julgado, até porque ainda não houve sequer publicação do inteiro teor do decisum. Isso implica a possibilidade de serem manejados embargos de declaração, inclusive para a modulação dos efeitos da decisão.
17. A propósito do assunto, é preciso lembrar que o posicionamento até então vigente no STF era no sentido da imprescritibilidade das ações de ressarcimento ao erário, na linha do MS 26.210¿9/DF. Dessa forma, a concessão de efeitos prospectivos ao RE 636886 é ainda matéria passível de discussão, nos termos do art. 927, § 3º, do Código de Processo Civil, in verbis:
§ 3º Na hipótese de alteração de jurisprudência dominante do Supremo Tribunal Federal e dos tribunais superiores ou daquela oriunda de julgamento de casos repetitivos, pode haver modulação dos efeitos da alteração no interesse social e no da segurança jurídica.¿ 
14. Assim, ante todas as dúvidas ainda existentes sobre a decisão do STF no âmbito do RE 636886, entendo caber a manutenção da jurisprudência ainda vigente nesta Corte de Contas, fundamentada no próprio entendimento anterior do STF e assentada na Súmula TCU 282.
	Diante deste entendimento a parte Embargante vem, à presença de Vossas Excelências, para requerer a reforma do Acórdão, em razão de omissão e contradição e com base na argumentação jurídica a seguir delineada:
II. ARGUMENTAÇÃO JURÍDICA
	Eminentes Ministros, o Supremo Tribunal Federal já fixou o entendimento da prescritibilidade do ressarcimento ao erário de Ações originárias no âmbito do Tribunal de Contas da União, tal decisão possui eficácia imediata.
	Data vênia, as matérias trazidas no âmbito do Acórdão 5236/2020-TCU-Primeira Câmara e Acórdão 6652/2020-TCU-Primeira Câmara, não merecem ser amparadas no presente caso uma vez que já houve publicação do Acórdão, e que mesmo pendente de Embargos de Declaração estes não possuem efeito suspensivo quando se trata de matéria em sede de Repercussão Geral.
	Não merece ser acolhido o fato de que o Supremo Tribunal Federal poderia modular os efeitos da decisão, quando assim não o fez no julgamento da Repercussão Geral. Assim, não havendo modulação dos efeitos é que sua aplicação deve ser imediata.
	Eminente Ministro, ainda que não tivesse sido publicado o Acórdão, a mera certidão de julgamento é apta a conceder o efeito imediato da Repercussão Geral, desse modo, por diversas vezes, o SUPREMO TRIBUNAL FEDERAL se manifestou no sentido da necessidade da aplicação imediata da Repercussão Geral como sendo o último intérprete da norma constitucional.
	Nesse sentido, foi o leading case ARE 930.647¿AgR/PR:
DIREITO ADMINISTRATIVO. AGRAVO REGIMENTAL EM RECURSO EXTRAORDINÁRIO COM AGRAVO. LEGITIMIDADE. POLO PASSIVO. ASSISTÊNCIA À SAÚDE. REPERCUSSÃO GERAL. INSURGÊNCIA VEICULADA CONTRA A APLICAÇÃO DA SISTEMÁTICA DA REPERCUSSÃO GERAL. POSSIBILIDADE DE APLICAÇÃO IMEDIATA DOS ENTENDIMENTOS FIRMADOS PELO PLENÁRIO DO SUPREMO TRIBUNAL FEDERAL EM REPERCUSSÃO GERAL. 1. A existência de precedente firmado pelo Plenário desta Corte autoriza o julgamento imediato de causas que versem sobre o mesmo tema, independente da publicação ou do trânsito em julgado do paradigma. Precedentes. 2. Agravo regimental a que se nega provimento" (ARE 930.647¿AgR/PR, Rel. Min. Roberto Barroso, Primeira Turma) .
	No mesmo sentido:
"Agravo regimental no recurso extraordinário com agravo. Recurso contra decisão em que se aplicou o entendimento firmado no julgamento de mérito do RE nº 635.688/RS, submetido à sistemática da repercussão geral. Trânsito em julgado. Ausência. Precedente do Plenário. Aplicação imediata. Possibilidade. Precedentes. 1. A existência de precedente firmado pelo Tribunal Pleno da Corte autoriza o julgamento imediato de causas que versem sobre a mesma matéria, independentemente da publicação ou do trânsito em julgado do paradigma. 2. Agravo regimental não provido" (ARE 781.214¿AgR/SP, Rel. Min. Dias Toffoli, Segunda Turma) .
	Veja¿se, portanto, que o Supremo Tribunal Federal determina a aplicação imediata da tese fixada em sede de Repercussão Geral independentemente de publicação ou do trânsito em julgado do paradigma.
	No mesmo sentido são as seguintes decisões, entre outras: ARE 673.256¿ AgR/RS, Rel. Min. Rosa Weber; AI 823.849¿AgR¿segundo/DF, Rel. Min. Luiz Fux; ARE 686.607¿ED/RS, Rel. Min. Dias Toffoli; ARE 707.863¿ED/RS.
	Portanto, Eminentes Ministros, a parte Embargante vem, manejar novos Embargos em que requer a aplicação imediata da Repercussão Geral relativa ao Tema 899, em que considerou que também está sujeita a prescrição a decisão do Tribunal de Contas relativa a ressarcimento ao erário. Conforme no julgado do RE n.º 636886/AL de Relatoria do Min. ALEXANDRE DE MORAES: 
EMENTA: CONSTITUCIONAL E ADMINISTRATIVO. REPERCUSSÃO GERAL. EXECUÇÃO FUNDADA EM ACÓRDÃO PROFERIDO PELO TRIBUNAL DE CONTAS DA UNIÃO. PRETENSÃO DE RESSARCIMENTO AO ERÁRIO. ART. 37, § 5º, DA CONSTITUIÇÃO FEDERAL. PRESCRITIBILIDADE. 1.  A  regra  de  prescritibilidade  no  Direito  brasileiro  é  exigência  dos princípios da segurança jurídica e do devido processo legal, o qual, em seu sentido material, deve garantir efetiva e real proteção contra o exercício do arbítrio, com a imposição de restrições substanciais ao poder do Estado em relação à liberdade e à propriedade individuais, entre as quais a impossibilidade de permanência infinita do poder persecutório do Estado
2. Analisando detalhadamente o tema da "prescritibilidade de ações de ressarcimento", este SUPREMO TRIBUNAL FEDERAL concluiu que, somente são imprescritíveis as ações de ressarcimento ao erário fundadas na prática de ato de improbidade administrativa doloso tipificado na Lei de Improbidade Administrativa - Lei 8.429/1992  (TEMA 897) . Em relação a todos os demais atos ilícitos, inclusive àqueles atentatórios à probidade da administração não dolosos e aos anteriores à edição da Lei 8.429/1992, aplica¿  se o TEMA 666, sendo prescritível a ação de reparação de danos à Fazenda Pública.
3. A excepcionalidade reconhecida pela maioria do SUPREMO TRIBUNAL FEDERAL no TEMA 897, portanto, não se encontra presente no caso em análise, uma vez que, no processo de tomada de contas, o TCU não julga pessoas, não perquirindo a existência de dolo decorrente de ato de improbidade administrativa, mas, especificamente, realiza o julgamento técnico das contas à partir da reunião dos elementos objeto da fiscalização e apurada a ocorrência de irregularidade de que resulte dano ao erário, proferindo o acórdão em que se imputa o débito ao responsável, para fins de se obter o respectivo ressarcimento. 
4. A pretensão de ressarcimento ao erário em face de agentes públicos reconhecida em acórdão de Tribunal de Contas prescreve na forma da Lei 6.830/1980 (Lei de Execução Fiscal) .
5.  Recurso  Extraordinário  DESPROVIDO,  mantendo¿se  a  extinção   do processo pelo reconhecimento da prescrição. Fixação da seguinte tese para o TEMA 899: "É prescritível a pretensão de ressarcimento ao erário fundada em decisão de Tribunal de Contas". (STF  ¿  RE 636886, Relator (a) : ALEXANDRE DE MORAES, Tribunal Pleno, julgado em 20/04/2020, PROCESSO ELETRÔNICO DJe¿157   DIVULG 23¿06¿2020   PUBLIC 24¿06¿  2020) 
	Razão pela qual, havendo novel pronunciamento do Pleno do Supremo Tribunal Federal, considerando que ultrapassou o lapso prescricional porquanto o último evento supostamente danoso, atribuído ao Embargante, se deu em 2004, enquanto a presente Tomada de Constas Especial só foi instaurada 26/09/2012, é que se requer a declaração da prescrição da presente Tomada de Contas Especial.
	III. PEDIDOS 
	ANTE O EXPOSTO, requer¿se que Vossas Excelência se dignem de:
	a) que seja recebido o presente recurso, devendo o mesmo ser processado e julgado, conforme dispõe o Regimento Interno dessa Egrégia Corte de Contas.
	b) que sejam procedidas, pelo Órgão Técnico, as análises requeridas nas razões do presente Embargo de declaração em razão do pedido de efeito modificativo;
	c) que seja ouvido o Representante do Ministério Público, para que o mesmo emita seu judicioso parecer;
	d) que, ao final, seja reformado o acórdão embargado, dando¿se provimento aos Embargos de Declaração opostos para, atribuir efeitos modificativos aos Embargos Declaratórios, para declarar a prescrição da presente Tomada de Contas Especial, anulando, em consequência, os Acórdãos prolatados, especialmente por se tratar de matéria de ordem pública, podendo ser reconhecida inclusive de ofício, com aplicação imediata da Repercussão Geral n.º 636886/AL, do Supremo Tribunal Federal. [...]".
	
É o Relatório.

8.1. Bruno Rangel Avelino da Silva (23067/OAB-DF) e outros, representando Edilson Pereira de Oliveira.  
8.2. Alysson Cássio Barbosa da Silva e outros, representando Antônio Carlos Cavalcanti Lopes.
8.3. Camila Lopes Abrantes (18276/OAB-PB) e outros, representando José Vitoriano da Silva Filho.

Procurador Marinus Eduardo De Vries Marsico.

TERCEIROS EMBARGOS DE DECLARAÇÃO EM RECURSO DE RECONSIDERAÇÃO EM TCE. CONVÊNIOS. IMPLANTAÇÃO DE SISTEMA DE ABASTECIMENTO DE ÁGUA. CONTRATO DE REPASSE. CONSTRUÇÃO DE UNIDADES HABITACIONAIS. SIMULAÇÃO DE LICITAÇÃO. CONTRATAÇÃO DE EMPRESA INCAPAZ DE EXECUTAR AS OBRAS. CONSTRUÇÃO DIRETA POR FUNCIONÁRIOS DA PREFEITURA. FRAUDE. CONTAS IRREGULARES. DÉBITO. MULTAS. DECLARAÇÃO DE INIDONEIDADE. INABILITAÇÃO PARA CARGO EM COMISSÃO OU FUNÇÃO DE CONFIANÇA. EMBARGOS DE DECLARAÇÃO. AUSÊNCIA DE OMISSÃO, CONTRADIÇÃO OU OBSCURIDADE. REJEIÇÃO. CIÊNCIA. RECURSOS DE RECONSIDERAÇÃO INTERPOSTOS POR DOIS OUTROS RESPONSÁVEIS. INTEMPESTIVIDADE. NÃO CONHECIMENTO. NÃO PROVIMENTO. PRIMEIROS EMBARGOS. CONHECIMENTO E NÃO PROVIMENTO. SEGUNDOS EMBARGOS. ALEGAÇÃO DE FATO SUPERVENIENTE: O JULGAMENTO DO RE 636.886. AUSÊNCIA DE VÍCIO INTERNO À DELIBERAÇÃO RECORRIDA. MATÉRIA NÃO SUJEITA À APRECIAÇÃO PELA VIA DOS ACLARATÓRIOS. MATÉRIA DE ORDEM PÚBLICA, COGNOSCÍVEL DE OFÍCIO. DECISÃO DO STF AINDA PENDENTE DE RECURSO. MANUTENÇÃO DA JURISPRUDÊNCIA DO TCU A RESPEITO DA IMPRESCRITIBILIDADE DO DANO AO ERÁRIO ATÉ A DELIBERAÇÃO DEFINITIVA DO STF. AUSÊNCIA DE CONTRADIÇÃO, OBSCURIDADE OU OMISSÃO. CONHECIMENTO E REJEIÇÃO. NÃO CONHECIMENTO DOS TERCEIROS EMBARGOS. ALERTA AO RECORRENTE SOBRE A NATUREZA PROTELATÓRIA DE SUA PEÇA RECURSAL. APLICAÇÃO DE MULTA. CIÊNCIA AOS INTERESSADOS.

TOMADA DE CONTAS ESPECIAL (TCE)

Secretaria de Recursos (Serur); Secretaria de Controle Externo de Tomada de Contas Especial (SecexTCE).

Apreciam-se, nesta oportunidade, terceiros Embargos de Declaração opostos pelo Sr. Antônio Carlos Cavalcanti Lopes, contra o Acórdão 2182/2020-TCU-Plenário (Peça 279) , que conheceu e negou provimento a anteriores Embargos de Declaração opostos contra os Acórdão 212/2020-TCU-Plenário (Peça 201) e Acórdão 731/2020-TCU-Plenário (Peça 239) , que, respectivamente, não conheceu dos Recursos de Reconsideração interpostos pelo responsável por serem intempestivos e por não apresentarem fatos novos e que conheceu e rejeitou os anteriores Embargos de Declaração.
2.	Estes Embargos de Declaração, embora tenham preenchido os requisitos gerais dos recursos (art. 34, § 1º, da Lei 8.443/1992) , não devem ser conhecidos pelo Tribunal.
3.	Como pode ser observado no Relatório precedente, os argumentos apresentados nos terceiros Embargos em exame, trazem em si nada mais do que mero inconformismo do recorrente em face ao que foi deliberado no Acórdão 2182/2020-TCU-Plenário.
4.	Em verdade, conforme o próprio recorrente expressamente declara, a oposição destes novos Embargos de Declaração tem o propósito de sanar possível omissão, de modo que o Plenário dessa Eg. Corte possa eventualmente reconsiderar o Acórdão embargado para que se torne compatível com a Tese de Repercussão Geral 636886/AL, assim ementada em 24/4/2020: "É prescritível a pretensão de ressarcimento ao Erário fundada em decisão de Tribunal de Contas.", mesma tese apresentada nos anteriores embargos opostos à Peça 276.
5.	Alega que, no Acórdão Embargado ainda pairam dúvidas acerca da aplicabilidade da Repercussão Geral no âmbito do Supremo Tribunal Federal (STF) que considerou serem prescritíveis o ressarcimento ao Erário decorrente de decisão da Tomada de Contas Especial.
6.	Defende que não merece ser acolhido o fato de que o Supremo Tribunal Federal poderia modular os efeitos da decisão, quando assim não o fez no julgamento da Repercussão Geral. Entende que, por não haver modulação dos efeitos é que sua aplicação deve ser imediata.
7.	Argumenta que, ainda que não tivesse sido publicado o Acórdão, a mera certidão de julgamento seria apta a conceder o efeito imediato da Repercussão Geral, desse modo, por diversas vezes, o STF se manifestou no sentido da necessidade da aplicação imediata da Repercussão Geral como sendo o último intérprete da norma constitucional. Nesse sentido, foi o leading case ARE 930.647¿AgR/PR, cuja ementa transcreve e, no mesmo sentido seria o ARE 781.214¿AgR/SP, Rel. Min. Dias Toffoli, Segunda Turma.
8.	Conclui, portanto, que o STF determina a aplicação imediata da tese fixada em sede de Repercussão Geral independentemente de publicação ou do trânsito em julgado do paradigma e que, no mesmo sentido, são as seguintes decisões, entre outras: ARE 673.256¿ AgR/RS, Rel. Min. Rosa Weber; AI 823.849¿AgR¿segundo/DF, Rel. Min. Luiz Fux; ARE 686.607¿ED/RS, Rel. Min. Dias Toffoli; ARE 707.863¿ED/RS.
9.	Assim, diante do que expõe, requer a aplicação imediata da Repercussão Geral relativa ao Tema 899, em que considerou que também está sujeita à prescrição a decisão do Tribunal de Contas relativa a ressarcimento ao Erário.
10.	Registra que, havendo novel pronunciamento do Pleno do STF, considerando que ultrapassou o lapso prescricional porquanto o último evento supostamente danoso, atribuído ao Embargante, se deu em 2004, enquanto a presente Tomada de Constas Especial só foi instaurada 26/09/2012, é que se requer a declaração da prescrição da presente Tomada de Contas Especial, anulando, em consequência, os Acórdãos prolatados, especialmente por se tratar de matéria de ordem pública, podendo ser reconhecida inclusive de ofício, com aplicação imediata da Repercussão Geral 636886/AL, do Supremo Tribunal Federal.
11.	Mais uma vez, reitero o que foi comentado no Voto condutor do Acórdão 2182/2020-TCU-Plenário, que o assunto trazido à apreciação desta Corte de Contas não é passível de ser manejado pela via estreita dos Embargos de Declaração, por não representar um vício interno à decisão recorrida. Entretanto, por se tratar de matéria de ordem pública, isto é, cognoscível de ofício, analisei naquela oportunidade, e reitero a análise da tese apresentada naqueles e nestes nos Embargos.
12.	Este Tribunal, fundamentado em precedentes do STF e na interpretação do art. 37, § 5º, da Constituição Federal de 1988, tem adotado o entendimento, consolidado na Súmula 282, de que "as ações de ressarcimento movidas pelo Estado contra os agentes causadores de danos ao Erário são imprescritíveis".
13.	Conforme bem lembrou o embargante, o STF, no âmbito do RE 636886/AL, fixou o seguinte enunciado para o Tema 899: "É prescritível a pretensão de ressarcimento ao erário fundada em decisão de Tribunal de Contas". Porém, conforme defendi no Voto condutor da deliberação embargada, ainda pairam diversas dúvidas sobre a matéria, pois é possível a conclusão de que a deliberação não tratou da prescrição do processo de controle externo levado a cabo perante o Tribunal de Contas da União, mas sim da prescrição intercorrente ocorrida durante a fase de execução do acórdão condenatório do Tribunal.
14.	Diante de todas as dúvidas ainda existentes sobre a decisão do STF no âmbito do RE 636886, este Tribunal tem optado por aplicar a jurisprudência do TCU então existente, que se fundamenta no art. 37, § 5º, da Constituição Federal, no que tange ao ressarcimento do prejuízo, e no art. 205 da Lei 10.406/2002 (Código Civil) , no que se refere à pretensão punitiva.
15.	Esclarece que contra a deliberação do STF houve interposição de Embargos de Declaração, opostos pela Advocacia-Geral da União (AGU) , justamente para melhor compreensão de seu exato alcance, ainda pendente de apreciação.
16.	Assim, por entender que todas essas questões restaram claramente colocadas no Voto condutor da deliberação embargada, reitero que os presentes Embargos de Declaração não devem ser conhecidos.
17.	Destaco que a oposição reiterada de Embargos de Declaração com nítido caráter protelatório implica no recebimento de futuras impugnações dessa espécie como mera petição, sem efeito suspensivo, nos termos do art. 287, § 6º, do Regimento Interno/TCU, o que não suspenderá a consumação do trânsito em julgado do Acórdão 196/2016-TCU-Plenário.
18. 	Outrossim, reputo pertinente a aplicação, ao embargante, consoante sugestão do Exmo. Ministro Bruno Dantas, em linha com a jurisprudência desta Casa, da multa do art. 1.026, § 2º, do Código de Processo Civil (Lei 13.105, de 16/3/2015) .
	Com essas considerações, VOTO para que seja adotada a deliberação que ora submeto a este Colegiado.
TCU, Sala das Sessões Ministro Luciano Brandão Alves de Souza, em 11 de novembro de 2020.
AROLDO CEDRAZ 
Relator